臺灣高等法院臺中分院刑事判決　　　　　　　　九十二年度交上訴字第一三七五號
　　上　訴　人
　　即　被　告　乙○○
　　選任辯護人　曾慶崇律師
右上訴人因業務過失致死案件，不服臺灣彰化地方法院九十二年度交訴字第一四七號
中華民國九十二年五月五日第一審判決（起訴案號：臺灣彰化地方法院檢察署九十一
年度偵字第五００八號），提起上訴，本院判決如左：
      主  文
原判決撤銷。
乙○○無罪。
      理  由
一、本件公訴意旨略以：被告乙○○係交通部臺灣鐵路管理局（以下簡稱台鐵）彰化
    電務段彰化號誌分駐所技術助理，經該所指派擔任九十一年一月八日零時至五時
    ，負責於彰化電務段養護時間，向車站統籌辦理路線封鎖之申請相關事宜，並擔
    任穿越軌道地下電纜徑路施設工程之監督，係從事業務之人；其於民國九十一年
    一月七日夜間，因鐵路基隆站起二百二十一公里八十一公尺處穿越軌道地下電纜
    徑路施設工程，接受承攬該工程之亞細亞水電工程有限公司（以下簡稱「亞細亞
    公司」）工地領班甲○○申請，於同日晚間十一時四、五十分許，填具臺灣鐵路
    管理局路線隔斷、封鎖工作記錄簿，向施工地點最近之花壇站值班副站長己○○
    提出台鐵彰化站至花壇站間東正線路線封鎖施工之申請手續後，將記錄簿放在辦
    公桌上坐在行車室內等候，原應注意依臺灣鐵路管理局路線隔斷及路線封鎖須知
    第二十五條第二款之規定，於申請後，由花壇站值班站長己○○轉報轄區彰化調
    度所，發佈行車命令，實施路線封鎖，始得施工，且依當時情形，並無不能注意
    之情事，竟疏未注意，於申請後不久，己○○尚未轉報彰化調度所發布行車命令
    ，而甲○○前去花壇站門口詢問路線封鎖申請結果時，被告未經確認，即率而告
    知甲○○已完成路線封鎖申請，致甲○○以無線電通知亞細亞公司員工在前開地
    點開始施工，適遇末班第二二五三次列車（彰化站準點到，晚十分鐘開車）於九
    十一年一月八日零時三分三十秒許行經該處時，撞及被害人即亞細亞公司員工陳
    志明所操作之挖土機，陳志明因此頭部骨折、腦挫傷而當場死亡，因認被告涉有
    業務過失致死罪嫌。
二、按犯罪事實應依證據認定之，無證據不得推定其犯罪事實。又不能證明被告犯罪
    者，應諭知無罪之判決，刑事訴訟法第一百五十四條、第三百零一條第一項分別
    定有明文。再為刑事訴訟法上證明之資料，無論其為直接證據或間接證據，均須
    達於通常一般之人均不致於有所懷疑，而得確信其為真實之程度，始得據為有罪
    之認定，若關於被告是否犯罪之證明未能達此程度，而有合理性懷疑之存在，致
    使無從形成有罪之確信，根據「罪證有疑，利於被告」之證據法則，不能遽為有
    罪之認定，最高法院著有四十年臺上字第八十六號、三十年上字第一八三一號判
    例、七十六年臺上字第四九八六號判例可資參照。
三、本件公訴意旨認被告乙○○涉有業務過失致死罪嫌係以被告犯行有證人甲○○
    、己○○、陳祈福、丙○○、丁○○、戊○○、庚○○等於警訊時及偵查中證述
    綦詳，復有現場圖、現場照片、路線隔斷封鎖工作紀錄簿、彰化調度所九十一
    年一月十六日彰調總字第０三五號函、臺灣鐵路管理局彰化站列車到開時刻登記
    表、臺灣鐵路局九十一年二月六日九十一鐵行字第００一二九八號函暨相關資料
    、行政院勞工委員會中區勞動檢查所九十一年四月一日勞中檢綜字第０九一一０
    ０三七二九０號函暨相關資料及無線電通訊錄音帶等在卷可資佐證，經臺灣臺
    中地方檢察署於偵查中函請內政部警政署刑事警察局就被告乙○○及證人甲○○
    為測謊鑑驗之結果，甲○○於測前會談供稱被告有告知已經辦好了（完成封鎖申
    請），經測試結果並無不實反應，而被告於測前會談否認有告訴甲○○已經完成
    鐵路封鎖申請，經測試結果，呈不實反應，有該局九十一年七月十七日刑鑑字第
    一八七八二五號測謊鑑驗結果通知書附卷可憑，被害人陳志明係因本件鐵路交
    通事故致頭部骨折、腦挫傷死亡，業經檢察署檢察官督同檢驗員相驗明確，有勘
    驗筆錄、相驗屍體證明書及驗斷書在卷等為據。訊據被告則堅決否認有何不法犯
    行，並以伊並未告知甲○○已完成路線封鎖申請，本案係因甲○○未經同意，即
    擅自提早下令施工，始釀成災害等語為辯。
四、經查：
  有關台鐵施工單位申請路線封鎖之作業事宜，依據台鐵行車規章「路線隔斷及路
    線封鎖須知」第二十五條第二款規定，施工負責人應於施工前向施工地點最近車
    站申請，由該站站長轉報轄區調度所，發佈行車命令，該封鎖作業始能生效；又
    有該須知附卷可稽。再者依據被告歷次陳述及台鐵花壇站副站長己○○之證詞及
    報告，暨台鐵調度總所彰化調度所（以下簡稱彰化調度所）九十一年一月十六日
    彰調總字第０三五號函（見相驗卷第六七頁）可知，本件台鐵彰化站至花壇站間
    東正線路線封鎖之程序，應由被告向台鐵花壇站副站長己○○提出申請，再由花
    壇站副站長己○○向台鐵調度總所彰化調度所轉報施工單位路線封鎖施工之申請
    ，准許後台鐵彰化調度所發布行車命令，實施路線封鎖，始得施工，此合先敘明
    。
  本案被害人陳志明駕駛挖土機施作鐵路局基隆站穿越軌道地下電纜徑路施設工程
    ，於九十一年一月八日凌晨為末班第二二五三次列車（彰化站準點到，晚十分鐘
    開車）於九十一年一月八日零時三分三十秒撞擊致死，有檢察署勘驗筆錄、相驗
    屍體證明書、驗斷書及行政院勞工委員會中區勞動檢查所九十一年四月一日勞中
    檢綜字第０九一一００三七二九０號函在卷可參，而發生本件列車撞擊當時，在
    台鐵彰化站至花壇站間東正線路線尚未封鎖一節，業據台鐵花壇站副站長己○○
    、第二二五三次列車司機丙○○、彰化調度所調度員陳祈福分別於警詢、偵查中
    證述甚明，並有上開彰化調度所九十一年一月十六日彰調總字第０三五號函可參
    （見相驗卷第六七頁），是本件火車撞擊事件肇因被害人駕駛挖土機進入火車軌
    道施工時，該路段實尚未完成路線封鎖所致。
  另依亞細亞公司員工丁○○（在現場南邊擔任瞭望員）、戊○○（現場擔任第二
    部挖土機之操作員）、庚○○（在現場負責配管工作）、潘全勇（在現場擔任戊○○挖土機之引導員、配管、接管）、辛○○（工地現場主任）、甲○○（現場
    領班）分別於警詢、偵查、原審及本院審理中證述：當時係由甲○○以無線電對
    講機通知亞細亞公司員工在前開地點開始施工等語。另證人即工地現場主任辛○○於警詢中證述：「今（八）日的工作現場安全防護措施是交由領班甲○○負責
    」等語（見相驗卷第十一頁背面），偵查中亦證述：「（問：本次是否直接授權
    領班甲○○決定施工時間？）是的。我事先於九十一年一月七日晚十一點四十五
    分在站長室將甲○○、勞安管理員顏邦俊電話交與乙○○，請他直接通知領班甲○○，何時可施工，平常施工現場封鎖本來就沒有特別設置措施圍起來」等語（
    見相驗卷第二六頁背面），原審法院審理中證述：「我是工地主任，是現場負責
    人，當初進車站的時候，我就有和被告說我隔天還有事，所以我當時有留領班（
    指甲○○）的姓名、電話」、「當天是領班和監工人員（指被告）協調。我並不
    在現場」、「當日甲○○代理我的職務」等語（見原審法院九十二年二月十七日
    訊問筆錄），即證人甲○○於原審法院亦證述「我於七日二十三時五十分在花壇
    車站，使用我們公司所有無線電呼叫員工庚○○已封鎖完成，機具準備，在約二
    十四時許我回到工地現場，就大聲喊稱可以動工了。」，證人辛○○於本院亦證
    述案發前伊在車站有看到被告與甲○○交談，有本院審判筆錄可參，綜上所述，
    案發當日現場工地負責人及與被告聯絡封鎖事宜者係證人甲○○，案發前被告與
    甲○○有所交談，惟嗣後下令亞細亞公司之員工進場施工係證人甲○○無疑。
  雖證人甲○○先後於警詢證述：「（問：你擔任領班，在工地是作何工作？）我
    在現場是作指揮、調度及穿軌的工作」、「（問：你們這次承包工程，要施工前
    ，是否有接到允許的通知？是誰的通知？）我要指揮施工前，約在七日二十三時
    五十分有接到江姓監工指示，地點在花壇火車站門口當面指示稱都封鎖好了，可
    以施工，後我就離開車站到工地現場指揮兩部挖土機開上發生事故地點，就開始
    施工。」，於偵查中證述：「乙○○九十一年一月七日晚上十一時五十分在花壇
    火車站門口當面告訴我，當時只有我們二人，我們工地主任辛○○、勞安管理員
    顏邦俊在距離約一個半身的車上。」，於本院固亦堅稱案發日被告確向伊表示已
    封鎖完成，然甲○○既係唯一與被告聯絡路線封鎖事宜及可否動工之人，則本案
    在法律責任方面被告與甲○○實屬利害相反，被告如已向甲○○表示已完成鐵道
    封鎖，固應由被告負擔其責，反之，如被告未向甲○○表示完成封鎖，則甲○○
    冒然指示動工，其咎難辭，二人既處於利害相反地位，則甲○○所為不利被告之
    證詞，證明力殊屬堪疑。
  經檢察官於偵查中函請內政部警政署刑事警察局就被告乙○○及證人甲○○為測
    謊鑑驗之結果，甲○○於測前會談供稱被告有告知已經辦好了（完成封鎖申請）
    ，經測試結果並無不實反應，而被告於測前會談否認有告訴甲○○已經完成鐵路
    封鎖申請，經測試結果，呈不實反應，固有該局九十一年七月十七日刑鑑字第一
    八七八二五號測謊鑑驗結果通知書附偵查卷可憑，惟測謊係以測謊機紀錄受測者
    對問題關心程度所呈現之呼吸、血壓脈搏及皮膚電阻等生理反應來分析研判，則
    以受測者即被告對其切身清白與否之關注，刑事受測者是否呈說謊反應，案件更
    涉及是否須負擔刑責，其心理上之負擔實不免影響及呼吸、血壓等反應，是測謊
    結果應非必可為刑案事證（參考最高法院八十二年度台上字第三十五號判決意旨
    ），況經本院調閱被告於彰化基督教醫院之病歷，被告自八十三年起即常年看精
    神科門診並服藥，時有緊張、壓抑感等症狀，經診斷為精神官能性憂鬱症，有其
    病歷影本在卷可參，則被告於測謊時，是否能以冷靜心情因應，而未因本身情緒
    壓力造成生理異常現象，應非全然無疑，況經原審法院再函請法務部調查局實施
    測謊，經該局函復測謊是以問卷（控制問題法、混合問題法）詢問受測者，受測
    者回答時之生理反應經儀器紀錄後據以研判回答之問題有無說謊。受測者有無從
    事某一犯罪行為，面對測謊時已轉化為內在記憶僅受測者知悉，當其外在口語回
    答與內在記憶不一致時，其生理即形成衝突，而產生刺激情緒波動之反應，此衝
    突造成之生理反應現象不因施測者詢問之題序、語氣之變化而消失，僅說謊者有
    之，未說謊者無行為之記憶，故其回答無內外在衝突造成之生理反應，測謊係以
    曾否從事「具體行為」作為測試標的，而該具體行為須為有意義之客觀行為，抽
    象概念如數字、時間、內在意識歷程、意思表示及主觀感受等有遺忘之可能。本
    案被告乙○○是否有告知甲○○「鐵道封鎖完成」之事屬意思表示，非測謊所能
    辨識，有法務部調查局函附原審卷第四十九頁可參，被告既患有精神官能性憂鬱
    症，原即有緊張等症狀，是否因本身緊張造成血壓、脈搏升高等說謊反應，已非
    無疑，況法務部調查局亦認被告是否向甲○○表示鐵道封鎖完成屬意思表示事項
    ，並不宜測謊，從而前揭內政部警政署刑事警察局測謊結論應尚難採為本案事證
    。
五、綜上，被告固負責本案鐵道封鎖事宜，且於案發前與甲○○有所交談，惟二人交
    談時之確實言詞內容為何，則除甲○○一人指述外，別無其餘事證可佐，縱二人
    確談及鐵道封鎖事，惟被告究係向甲○○表明台鐵彰化調度已所發布行車命令完
    成路線封鎖，抑或僅係向甲○○表示其已遞出封鎖申請表，並非全無疑義，甲○○與被告又係利害相左，顯不能僅以甲○○一人指述即遽以認定被告罪責，前揭
    測謊結果應排除為本案事證，已如前述，既別無其餘事證，本案既尚未達於通常
    一般之人均不致於有所懷疑，而得確信為真實之程度，應認被告犯罪尚不能證明
    ，原審遽予論罪，尚有未洽，應予撤銷，並另諭知無罪判決。
據上論結，應依刑事訴訟法第三百六十九條第一項前段、第三百六十四條、第三百零
一條第一項，判決如主文。
本案經檢察官壬○○到庭執行職務。
中      華      民      國     九十三    年     二     月    二十四     日
                                   臺灣高等法院臺中分院刑事第五庭
                                         審判長法  官  袁  從  楨
                                               法  官  郭  同  奇
                                               法  官  姚  勳  昌
右正本證明與原本無異。
檢察官得上訴。
如不服本判決應於收受送達後十日內向本院提出上訴書狀，其未敘述上訴之理由者並
得於提起上訴後十日內向本院補提理由書（均須按他造當事人之人數附繕本）。
                                               書記官  洪  麗  華
中     華     民     國     九十三     年      三      月    二十四     日
                                                                        Ａ
